ACORDAO-COMPLETO-2566402

ACÓRDÃO 656/2023 ATA 13/2023 - PLENÁRIO

VISTOS, relatados e discutidos estes autos de embargos de declaração opostos por Tânia Marli Ribeiro Yoshida contra o Acórdão 2470/2022-TCU-Plenário, que não conheceu do recurso de revisão por ela interposto contra o Acórdão 2062/2013-TCU-Segunda Câmara, que julgou irregulares suas contas e a condenou ao pagamento do débito e da multa prevista no art. 57 da Lei 8.443/1992;
ACORDAM os Ministros do Tribunal de Contas da União, reunidos em Sessão de Plenário, diante das razões expostas pelo Relator, em:
9.1. conhecer dos presentes embargos de declaração para, no mérito, rejeitá-los; e
9.2. dar ciência da deliberação à embargante e aos interessados.

Embargos de declaração opostos em face do não conhecimento de recurso de revisão interposto contra decisão que imputou débito solidário aos responsáveis em razão de irregularidade ocorrida em convênio celebrado para aquisição da unidade móvel com consultório médico-odontológico.

Município de Conceição do Jacuípe - BA.

3. Interessados/Responsáveis/Recorrentes:
3.1. Interessados: Fundo Nacional de Saúde - MS (00.530.493/0001-71); Prefeitura Municipal de Conceição do Jacuípe - BA (14.222.574/0001-19); Procuradoria da República/BA (26.989.715/0010-01).
3.2. Responsáveis: Cléia Maria Trevisan Vedoin (XXX.425.761-XX); Darci José Vedoin (XXX.757.251-XX); Klass Comercio e Representação Ltda. (02.332.985/0001-88); Tania Marli Ribeiro Yoshida (XXX.235.185-XX).
3.3. Recorrente: Tania Marli Ribeiro Yoshida (XXX.235.185-XX).

Aroldo Cedraz.

13.1. Ministros presentes: Bruno Dantas (Presidente), Walton Alencar Rodrigues (Relator), Benjamin Zymler, Augusto Nardes, Aroldo Cedraz, Vital do Rêgo, Jorge Oliveira, Antonio Anastasia e Jhonatan de Jesus.
13.2. Ministro que alegou impedimento na Sessão: Aroldo Cedraz.
13.3. Ministros-Substitutos presentes: Augusto Sherman Cavalcanti e Marcos Bemquerer Costa.

WALTON ALENCAR RODRIGUES

Ministro Walton Alencar Rodrigues.

Trata-se de embargos de declaração opostos por Tânia Marli Ribeiro Yoshida em face do Acórdão 2470/2022-TCU-Plenário, da minha relatoria, nos seguintes termos:
"I - BREVE ESCORÇO DOS AUTOS.
Tratam os autos de tomada de contas especial (TCE) instaurada contra TANIA MARLI RIBEIRO YOSHIDA e outros, a qual foi constituída a partir da conversão de Representação encaminhada ao TCU referente ao convênio abaixo discriminado, objeto de auditoria realizada pela Controladoria Geral da União (CGU) em conjunto com o Departamento Nacional de Auditoria do Sistema Único de Saúde (Denasus) , com vistas a apurar a ocorrência de irregularidades na aquisição de uma unidade móvel de saúde (UMS) , em razão da suposta aplicação parcial dos recursos do Convênio 2.635/2003 (Siafi 497562) .
Conforme disposto no termo de Convênio celebrado entre o FUNDO NACIONAL DE SAÚDE e o município de Conceição do Jacuípe-BA, foram previstos R$ 100.000,00 (cem mil reais) para aquisição da unidade móvel com o consultório médico-odontológico, que foi repassado em parcela única em 22/05/2004.
O ajuste vigeu entre 31/12/2003 e 17/05/2005. A Embargante foi chamada ao processo pela primeira vez em 17/10/2011, conforme AR juntado a peça 22 do volume 01.
De fato, a Embargante somente soube da existência do processo 06 (seis) anos e meio após o término da vigência do referido convênio.
Assim, após tramitação, foi imputado um débito de R$ 19.751,18 de forma solidária a todos os 04 (quatro) envolvidos.
Assim, foram agitados Recurso de Reconsideração e embargos de declaração, ambos rejeitados.
Ato contínuo, diante do surgimento de fatos e documentos novos e foram identificados erros de cálculos nas contas do débito imputado, o que motivou a interposição do competente Recurso de Revisão, que fora negado dos seguintes termos:
 (...) 
Ocorre que, no Acórdão 2470/2022-TCU-Segunda Câmara acima ventilado, remanesce incontroversa omissão, na medida em que não conhece o Recurso de Revisão sem, contudo analisar minudentemente os argumentos trazidos pela recorrente razão pela qual interpõe os Embargos de Declaração, haja vista ser o remédio jurídico cabível, já que não há outro recurso cabível perante este TCU.
III. a) DA 1º OMISSÃO QUANTO A EXISTÊNCIA DE DECISÃO JUDICIAL NOS AUTOS DA AÇÃO PENAL Nº 0300843-88.2014.805.0064 QUE IRRADIA EFEITOS NA ESFERA CÍVEL E ADMINISTRATIVA. SÚMULA 18 DO STF.
Nobre julgador, com as devidas vênias, imperioso se faz ressaltar quanto a existência de omissão no acórdão ora combatido, senão vejamos:
Conforme se depreende dos autos, a 2º Câmara decidiu por negar provimento ao Recurso de Revisão, passando ao largo da Sentença extraída da Ação Penal de nº 0300843-88.2014.805.0064, que irradia efeitos na esfera cível e administrativa.
A regra processual e substantiva diz que cada instância deve seguir o procedimento que lhe é peculiar, porém é visível há interação entre as esferas Penal, Civil e Administrativa, como observado no art. 935 do CC, a seguir transcrito:
Código Civil (Lei nº 10.406/2002) - Art. 935. A responsabilidade civil é independente da criminal, não se podendo questionar mais sobre a existência do fato, ou sobre quem seja o seu autor, quando estas questões se acharem decididas no juízo criminal.
Deste modo passemos a observar o disposto no artigo 386 do CPP, a seguir, in verbis:
Art. 386. O juiz absolverá o réu, mencionando a causa na parte dispositiva, desde que reconheça: I - estar provada a inexistência do fato; II - não haver prova da existência do fato; III - não constituir o fato infração penal; IV - estar provado que o réu não concorreu para a infração penal; (Redação dada pela Lei nº 11.690, de 2008) .
Desta breve análise, podemos afirmar que em determinadas hipóteses a decisão proferida pelo juiz criminal gera efeitos na órbita administrativa e civil.
Por exemplo, da Sentença Absolutória Penal transitada em julgado, embasada nos incisos I ou IV do referido artigo, referente à inexistência do fato criminal ou negativa de autoria, impede que a instância Administrativa tome como base aqueles mesmos fatos, v.g. para uma possível falta ou responsabilização do Servidor Público.
Note-se o que dispõe o art. 126 da Lei nº 8.112/90 (Lei do Servidor Público Federal) :
"Art. 126. - A responsabilidade administrativa do servidor será afastada no caso da absolvição criminal que negue a existência do fato ou da sua autoria".
De igual modo, se o servidor for condenado na esfera criminal, o juízo cível e a autoridade administrativa não podem decidir de forma contrária, uma vez que, nessa hipótese, houve decisão definida quanto ao fato e à autoria.
Vale ressaltar que a função das jurisdições civis e criminais é prestar o provimento jurisdicional de forma adequada e justa, sem produzir julgados conflitantes.
Pacífico o entendimento de que a absolvição criminal faz, automaticamente, coisa julgada nas esferas cível e administrativa. Destarte, forçoso é concluir que, na hipótese do servidor público ser absolvido na esfera penal, não deverá sofrer qualquer penalidade na esfera Administrativa.
Firmadas estas premissas, convém registrar, por oportuno, o quanto consignado na Ação Penal nº 0300843-88.2014.805.0064 quando o juízo criminal analisou a responsabilidade da ora recorrente diante dos mesmos fatos ora em discussão e ordenou o arquivamento daqueles autos, conforme cópia anexo.
Destarte, verifica-se que o juízo criminal isentou de responsabilidade a ora recorrente acerca da apresentação da referida prestação de contas do Convênio n° 2635/2003, isto porque julgou rejeitou a ação penal, com base no artigo 386 do CPP, o que, por força do artigo 395 do Código Civil vincula as decisões cíveis e administrativas, merecendo, por tal razão, o eg. Tribunal de Contas da União à revisão ou reconsideração do acórdão recorrido para exonerar o recorrente da reponsabilidade pela prestação de contas do aludido convênio.
Nem se fale que o acórdão recorrido, proferido pelo TCU, poderia ser mantido, em razão da falta residual, pois, consoante consignado, o juízo criminal rejeitou a ação penal, sendo, portanto, aplicável a contrário sensu a Súmula n.º 18 do C. STF ao caso concreto. Veja-se:
Súmula 18/STF - 26/10/2015. Servidor público. Absolvição criminal. Punição administrativa. Admissibilidade. CCB, art. 1.525 Lei 1.711/1952 (Estatuto dos Funcionários Públicos da União) , art. 200. «Pela falta residual, não compreendida na absolvição pelo Juízo Criminal, é admissível a punição administrativa do servidor público.
Assim sendo, diante da flagrante omissão quanto a existência de sentença penal absolutória que versa sobre o mesmo objeto aqui discutido, dúvidas não restam que os Embargos merecem provimento.
III. b) DO ERRO QUANTO AOS MARCOS TEMPORAIS DAS CAUSAS INTERRUPTIVAS DA PRESCRIÇÃO. DA PRESCRIÇÃO DE OFÍCIO.
Renovadas as vênias, o Acórdão ora combatido revela-se em erro, sobretudo no que tante ao marco temporal, vez que este Relator assim entendeu:
 (...) 
Pois bem! Debruçando-se sobre o voto acima recortado, percebe-se que esta corte de contas rechaçou a prescrição sob o fundamento da existência de causa interruptiva, no caso a data da instauração da tomada de contas especial (15/09/2009) .
Ocorre que, como já bem demonstrado, o termo inicial para a contagem do prazo prescricional é justamente a data de prestação de contas (14/07/2005) , sendo a prescrição interrompida em 17/10/2011, conforme AR juntado a peça 22 do volume 01, ou seja, data em que a Embargante fora notificada, vejamos:
 (...) 
Noutra banda, a Resolução - TCU Nº 344, de 11 de Outubro de 2022, no seu Artigo 5º assim dispõe:
SEÇÃO III
Das Causas Interruptivas da Prescrição
Art. 5º A prescrição se interrompe: I - pela notificação, oitiva, citação ou audiência do responsável, inclusive por Edital;
Desta feita, considerando que a notificação da Embargante ocorrera 17/10/2011, e que a data final da prestação de contas foi 14/07/2005, dúvidas não restam que foi extrapolado o prazo prescricional de de 05 (cinco) , razão pela qual, dúvidas não restam quanto aos equivocos dos marcos temporais, situação que conduz também ao reconhecimento da prescrição de ofício, por ser medida de justiça!!.
III. c) DA 3º OMISSÃO QUANTO A DECISÃO JUDICIAL NO BOJO DO AGRAVO DE INSTRUMENTO DE Nº 1029861-48.2020.4.01.0000 QUE IRRADIA EFEITOS NA ESFERA ADMINISTRATIVA (TCU) .
Na oportunidade, imperioso se faz salientar acerca da existência de Decisão Liminar no bojo do Agravo de Instrumento de nº 1029861- 48.2020.4.01.0000, no qual deferiu a tutela ventilada para ("atribuir efeito suspensivo ativo, sustando os efeitos do Acórdão n.º Acórdão n.º 2062/2013-2ªCâmaraTCU e respectivas decisões integrativas n.ns Acordão 070/2015, Acordão 2784/2016 e Acordão 8713/1017 proferidos pelo Eg. TCU nos autos da TC de nº Processo 021.408/2009-6") , vejamos:
 (...) 
Lado outro, a omissão potencializa-se na medida em que V. Exa. menciona tal decisão porém não suspende o julgamento, ou ainda, ao julgar, não faz nenhuma ressalva sobre os efeitos de tal decisão condenatórioa deste TCU.
De fato, renovadas vênias, deve conter no dispositivo do acórdão, devidamente assentado, que tal decisão condenatória somente passará a irradiar efeitos, após o transito em julgado da decisão judicial, conforme V. Exa. mesmo já decidiu em caso identico, ao apreciar a TC Processo 017.763/2016-9, no qual determinou que: "enquanto vigente a decisão judicial mencionada pelo recorrente, a decisão embargada não produzirá efeitos", senão vejamos:
 (...) 
Desta feita, considerando a existência de Decisão liminar nos autos do Agravo de Instrumento de nº 1029861-48.2020.4.01.0000 (sem trânsito em julgado) , suspendendo a TC de nº Processo 021.408/2009-6, corroborado pela existência do Acórdão proferido na TC Processo 017.763/2016-9, da lavra de V. Exa., no qual lança mão de que: "enquanto vigente a decisão judicial mencionada pelo recorrente, a decisão embargada não produzirá efeitos", dúvidas não restam quanto a omissão apontada conduz pelo provimento dos aclaratórios, ao menos para constar tal resslva no acordão.
III. d) DA 4º OMISSÃO QUANTO A PRESCRIÇÃO APLICÁVEL AO CASO CONCRETO
Conforme nova Resolução do Tribunal de Contas da União-TCU, n: 344 de 11 de Outubro de 2022 deve ter reconhecida a prescrição com o cancelamento do débito imputado, senão vejamos:
No seu artigo 2, assim dispõe
Seção I
Do Prazo de Prescrição
Art. 2º Prescrevem em cinco anos as pretensões punitivas e de ressarcimento, contados dos termos iniciais indicados no artigo 4°, conforme cada caso.
Mais adiante, no seu artigo 4º, esta disciplinado o início da contagem do referido prazo, senão vejamos:
Art. 4° O prazo de prescrição será contado:
I - da data em que as contas deveriam ter sido prestadas, no caso de omissão de prestação de contas;
II - da data da apresentação da prestação de contas ao órgão competente para a sua análise inicial;
Noutro Giro, a interrupção da referida prescrição ocorre pela notificação, oitiva, citação do responsável, senão vejamos:
Art. 5º A prescrição se interrompe:
I - pela notificação, oitiva, citação ou audiência do responsável, inclusive por edital;
Assim, no presente caso, tem-se que se operou a prescrição ao caso concreto, haja vista foi extrapolado o prazo de 05 (cinco) anos entre a data fatal para apresentação das contas- 14/07/2005- e a em que a Embargante foi notificado para apresentar defesa em 17/10/2011, ou seja, foi ultrapassado o prazo acima, chegando-se a ocorrência de 06 (seis) anos e três meses, prazo superior aos 05 (cinco) anos estabelecidos na legislação de regência (RE 636.886-STF, Lei 9873/99 e Resolução 344-TCU) , que deve ser reconhecido nesse momento, anulando-se o débito imputado.
O TCU mediante a referida Portaria disciplinou a aplicação da prescrição, dando vazão as constantes decisões da Justiça Federal e dos Tribunal superiores, inclusive do Supremo Tribunal Federal-STF, que em recentíssimo julgamento em sede de Repercussão Geral (RE 636.886-STF) reconheceu o prazo de 05 (cinco) anos para o pronto arquivamento das Tomadas de Contas, como no presente caso.
III. e) DA 5º OMISSÃO QUANTO A REPERCUSSÃO GERAL DO STF 899. PRESCRITIBILIDADE DAS TCE's. PRAZO DE 05 ANOS.
Como dito acima, o egrégio Supremo Tribunal Federal-STF em recentíssimo acordão, com repercussão geral- 899, (RE 636.886-Alagoas) adotou um novo posicionamento fixando a prescritibilidade das ações de ressarcimento ao erário no prazo máximo de 05 anos.
Assim sendo, a tese que já vinha sendo debatida no âmbito interno do TCU ganhou outro contorno.
Anteriormente, os órgãos administrativos consideravam o prazo de 10 (dez) anos para armazenagem de documentos e instauração da TCE em virtude da Repercussão Geral 899 do STF ainda não ter sido julgada. Com tal julgamento, tal posição foi alterada, passando-se agora a considerar o prazo de 05 anos, como a seguir será demonstrado.
A Repercussão Geral é o instituto processual pelo qual se reserva ao STF o julgamento de temas trazidos em recursos extraordinários que apresentem questões relevantes sob o aspecto econômico, político, social ou jurídico e que ultrapassem os interesses subjetivos da causa. Foi incluído no ordenamento jurídico pela Emenda Constitucional n. 45/2004 e regulamentado pelos arts. 322 a 329 do RI do STF e pelos arts. 1.035 a 1.041 do CPC.
A repercussão geral apresenta o chamado efeito multiplicador, ou seja, o de possibilitar que o Supremo decida uma única vez e que, a partir dessa decisão, uma série de processos idênticos sejam atingidos. O Tribunal, dessa forma, delibera apenas uma vez e tal decisão é multiplicada para todas as causas iguais em trâmite, sejam em ações Administrativas (Tribunais de Contas) ou Judiciais. 
Feitas tais considerações, necessário atrair e aplicar ao caso concreto a novíssima decisão, trazendo sua incidência para (i) o prazo de 05 (cinco) anos para armazenagem de documentos, (ii) o prazo de 05 (cinco) anos entre a data do suposto fato ilegal ou ilícito e a data da instauração da Tomada de Contas Especial perante a esfera administrativa, (iii) , além do prazo de 05 (cinco) anos para notificação do responsável, conforme também decidido no MS 35.294-DF do STF.
Assim, diante da decisão do STF, necessário sua incidência imediata ao caso concreto, seja de transcurso entre o suposto fato delituoso e a instauração da TCE perante o órgão repassador dos recursos públicos, seja para obrigatoriedade de guarda de documentos, seja para primeira notificação do responsável para apresentação de alegações de defesa.
Não obstante, a decisão acima mencionada- Repercussão Geral 899 do STF, além da Resolução 344 do TCU, são superveniências de documento novo com eficácia sobre a prova produzida, já que devem conduzir ao arquivamento do presente processo por ter o mesmo, extrapolado o referido prazo de 05 anos.
Nesta toada, foi ultrapassado o lapso temporal de 05 (cinco) anos entre a data do suposto fato ilícito e a instauração da TCE. E ainda foi ultrapassado o prazo de 05 anos para armazenagem de documentos, como provado mais adiante.
O entendimento que tal decisão recente (do STF) não pode ser considerado documento novo não pode prosperar, pois o próprio STF ordenou que os Tribunais judiciais e administrativos passem a partir daquela data (da publicação da repercussão geral Tema 899) a aplicar os seus efeitos. Os Tribunais de todo o pais têm aplicado o novo entendimento judicial e não pode o TCU se afastar de tal contexto ao não reconhecer a referidas decisão como documento novo.
Ante o exposto, uma vez reconhecida e aplicada a Repercussão Geral899, como documento novo, deve ser, em maior extensão aplicada ao caso concreto a fim de arquivar o presente feito diante do quanto acima delineado, devendo tal decisão ser imediatamente aplicada por ser medida de justiça.
III. f) DOS RECIBOS DE DEVOLUÇÃO
Com as devidas vênias, não andou bem o entedimento que as devoluções de valores não podem ser consideradas pois "não juntadas em momento anterior" e somente no ato da interposição do Recurso de Revisão.
Ocorre que não foi considerado que somente em 2020 tais documentos foram obtidos pela recorrente, já que a mesma não era gestora do Municipio de Conceição do Jacuipe/BA. E antes, o município era gerido por inimiga pessoal da mesma, Sra. Normelia Moreira.
Assim sendo, a recorrente, de posse de tais documentos não aguardaria para ser condenada para apresenta-los. De fato a sua aporsenteção se deu no momento em que os mesmos foram obtidos, já que permaneceram nas dependendencias da prefeitura municipal.
Assim sendo , devem os mesmos serem considerados e uma vez acatados como documentos novos, ser o presente recursod e Revisão conhecido e provido, para ordenar o aruivamento da presente TCE, por ser medida de Justiça.
III. g) DO PRAZO DE 5 (CINCO) ANOS PARA ARMAZENAMENTO DE DOCUMENTOS. DA OMISSÃO NO VOTO CONDENATÓRIO
No caso concreto, mister se faz registrar que a Instrução Normativa nº . 01/1997 trazia previsão expressa do prazo de 05 (cinco) anos para armazenamento dos comprovantes de despesa.
Destarte, diante dos julgados acima transcritos, resta cristalino que o prazo para armazenamento dos documentos comprobatórios das despesas realizadas com repasses públicos era de 5 anos, conforme a previsão expressa do artigo 30 da Instrução Normativa nº . 01/97-STN, bem como do artigo 66, § 2º do Decreto nº . 93.872/86. Observe-se, ademais, que vários dispositivos legais têm o prazo de cinco anos como limite para a guarda de documentos comprobatórios da regular aplicação de valores públicos. Ressaltando ainda que tal prazo não está atrelado evidentemente a aprovação de contas, mas sim a vigência e finalização dos convênios, conforme entendimento judicial pacificado, posto ser considerado lapso razoável para que se mantenha a guarda e responsabilidade de tais documentos.
No caso concreto, a Sra. Tania não tem a obrigação de guarda de documentos posto que fora ultrapassado o marco temporal de 05 anos entre a data fatal para apresentação da prestação de contas ( 14/07/2005) e a data para primeira citação para apresentar a sua defesa (17/10/2011) como próprio reconhece V. Exa. no penúltimo paragrafo (fls. 03) do voto condutor.
Assim, restou caracterizado ofensa ao ditame e do quanto decidido reiteradas vezes pelo judiciário.
Nesta toada, Requer seja provido os presentes embargos, para conhecer e prover o Recurso de Revisão interposto, diante do argumento acima delineado e que não está contido no voto e no acordão condenatório, residindo ai a omissão apontada, o que deve ser reconhecida no presente momento.
III. h) DA PRESCRIÇÃO INTERCORRENTE E SEU RECONHECIMENTO DE OFÍCIO.
Como se não bastasse a prescrição geral acima mencionada, houve também no caso concreto a incidência da prescrição intercorrente, já que se passaram o lustro temporal de 03 (três) anos sem impulsionamento oficial do processo, conforme a seguir será comprovado.
Ao analisar minunciosamente todo o processo de TCE disponibilizado, conclui-se que o mesmo ficou paralisado por mais de 03 (três) anos.
Então, o presente processo deve ser nulificado, com as devidas vênias, por ocorrência a violação ao devido processo legal, eis que houve infringência ao procedimento estatuído pela legislação de regência, normas, aliás, que disciplinam o processamento dos feitos administrativos instaurados para proceder a apuração de infrações funcionais-administrativas, razão pela qual se impõe a sua total anulação, conforme será a seguir detidamente demonstrado.
Ainda prefacialmente, cabe ressaltar que a prescrição constitui matéria de ordem pública, devendo ser conhecida ainda que ex ofício, em qualquer tempo ou grau de jurisdição, tal como entende o Superior Tribunal de Justiça, verbis:
A jurisprudência do STJ firmou-se no sentido de que as matérias de ordem pública, tais como prescrição e decadência, nas instâncias ordinárias, podem ser reconhecidas a qualquer tempo, não estando sujeitas à preclusão. (STJ - REsp: 1721191 MG 2018/0001605-0, Relator: Ministro HERMAN BENJAMIN, Data de Julgamento: 01/03/2018, T2 - SEGUNDA TURMA, Data de Publicação: DJe 02/08/2018) .
O artigo 8 da resolução 344 do TCU assim dispõe:
Da Prescrição Intercorrente
Art. 8º Incide a prescrição intercorrente se o processo ficar paralisado por mais de três anos, pendente de julgamento ou despacho, sem prejuízo da responsabilidade funcional decorrente da paralisação, se for o caso.
§ 1° A prescrição intercorrente interrompe-se por qualquer ato que evidencie o andamento regular do processo, excetuando-se pedido e concessão de vista dos autos, emissão de certidões, prestação de informações, juntada de procuração ou subestabelecimento e outros atos que não interfiram de modo relevante no curso das apurações.
Assim, como foi ultrapassado o referido prazo legal resta cristalino a incidência da prescrição intercorrente.
Como se não bastasse, em recentíssimo parecer 00047/2020/DECOR/CGU/AGU restou assentado os seguintes termos:
"Dado o silencio do dispositivo em estudo, anui-se á recomendação feita pela Consultoria Jurídica junto ao ministério da Agricultura, Pecuária e Abastecimento, pela consultoria Jurídica da União do Estado de São Paulo e pela Consultoria Jurídica da União no Estado de Sergipe, de ser ter cautela, evitando-se que processos que estejam aguardando despacho ou julgamento "permaneçam sem movimentação por período superior a 03 (três) anos, no sentido de afastar eventuais discussões sobre a ocorrência da prescrição intercorrente"
Os seja o próprio órgão repassador dos recursos reconhece que os processos não podem/devem ficar paralisados por três anos, como soi ocorrer no presente caso.
A responsabilidade de agentes em decorrência de qualquer suposta irregularidade administrativa cometida não pode se perpetuar na eternidade. É justamente o fenômeno da prescrição que vem tutelar essas situações, em harmonia ao princípio da SEGURANÇA JURÍDICA.
Assim, deve ser reconhecida a incidência da prescrição intercorrente DE OFÍCIO, ordenando-se o pronto arquivamento do presente feito com relação a recorrente.
IV. DOS PEDIDOS.
Ante todo o exposto, o ora Embargante REQUER o conhecimento dos presentes Embargos de Declaração, para:
a) Diante das omissões quanto a PRESCRIÇÃO, que deve ser reconhecida até mesmo de ofício, e SÚMULA 18 DO STF, QUE SEJA PROVIDO os presentes embargos, a fim de conhecer o Recurso de Revisão, para julgar regulares ou regulares com ressalvas, afastando-se o débito e multas aplicadas, por ser medida de Justiça.
b) Ou acaso assim não entenda que seja o mesmo provido para constar no dispositivo do acordão que a decisão aqui deliberada somente passará a irradiar efeitos quando do trânsito em julgado da Ação Anulatória tombada sob o número: 1049944- 70.2020.4.01.3400, por ser medida de justiça;
c) Ou ainda, que seja provido os embargos de declaração para conhecer do Recurso de Revisão, diante da repercussão geral do STF tema 899, e dos documentos novos juntados, para considerar as devoluções realizadas, dando quitação do mesmo;
d) Ou por derradeiro, que seja aplicada a Resolução 344 do TCU reconhecendo-se a prescrição GERAL E INTERCORRENTE de ofício, ao caso concreto, ou ordenando-se ainda em ordem sucessivas de pedido, o arquivamento do feito até mesmo pela baixa materialidade, em virtude do baixo valor envolvido."

Glauco Teixeira de Souza (15951/OAB-BA), Pedro da Costa Vargens (23140/OAB-BA), Ivo Marcelo Spinola da Rosa (13731/OAB-MT).

Subprocurador-Geral Lucas Rocha Furtado.

TOMADA DE CONTAS ESPECIAL. OPERAÇÃO SANGUESSUGA. IRREGULARIDADE DAS CONTAS. DÉBITO. MULTA. RECURSO DE RECONSIDERAÇÃO. NEGATIVA DE PROVIMENTO. EMBARGOS DE DECLARAÇÃO. REJEIÇÃO. NOVOS EMBARGOS. RECEBIMENTO COMO MERA PETIÇÃO. REJEIÇÃO. RECURSO DE REVISÃO. NÃO CONHECIDO. EMBARGOS DE DECLARAÇÃO. CONHECIMENTO. NÃO PROVIMENTO. CIÊNCIA.

TOMADA DE CONTAS ESPECIAL (TCE)

Secretaria de Recursos (Serur); Secretaria de Controle Externo de Aquisições Logísticas (Selog).

Trata-se de embargos de declaração opostos por Tânia Marli Ribeiro Yoshida em face do Acórdão 2470/2022-TCU-Plenário, que não conheceu do recurso de revisão por ela interposto contra o Acórdão 2062/2013-TCU-Segunda Câmara, que julgou irregulares suas contas e a condenou ao pagamento do débito e da multa prevista no art. 57 da Lei 8.443/1992.
Originalmente, a embargante, ex-prefeita do Município de Conceição do Jacuípe/BA, foi condenada em razão do superfaturamento na compra de uma unidade móvel de saúde em favor do Município, descoberto no âmbito das investigações promovidas na "Operação Sanguessuga" da Polícia Federal.
No presente momento processual, a embargante alega que o acórdão embargado padeceu de omissão quanto aos efeitos das decisões judiciais prolatadas no Agravo de Instrumento 1029861-48.2020.4.01.0000, em tramitação no Tribunal Regional Federal da 1ª Região, assim como na Ação Penal 0300843-88.2014.805.0064, no Tribunal de Justiça do Estado da Bahia.
Ademais, afirma ter o acórdão embargado incorrido em erro ao definir o termo inicial e os marcos interruptivos para a contagem da prescrição da pretensão deste Tribunal, desconsiderando o transcurso superior a cinco anos entre a data da prestação de contas e a sua notificação para apresentar as alegações de defesa.
Acrescenta que o presente processo ficou paralisado por mais de três anos, razão pela qual se operou a prescrição intercorrente neste Tribunal.
Finalmente, a embargante aduz que os "recibos de devolução", relativos ao ressarcimento do débito, foram carreados aos autos assim que os obteve junto à prefeitura do Município, mesmo depois do prazo de cinco anos, fixado na Instrução Normativa 1/1997 da Secretaria do Tesouro Nacional, para que os agentes públicos guardem os documentos comprobatórios da regular aplicação de valores públicos.
Feito esse breve resumo, passo a decidir.
II
Conheço dos embargos por preencher os requisitos atinentes à espécie.
No mérito, não assiste razão à embargante.
Restou expressamente consignado no voto condutor do acórdão embargado que a decisão liminar proferida no âmbito do Agravo de Instrumento 1029861-48.2020.4.01.0000, não transitado em julgado, não impede o julgamento do recurso de revisão, mas apenas a execução do título executivo constituído a partir do acórdão condenatório de 2013.
Aliás, a antecipação de tutela recursal para suspender os efeitos do Acórdão 2062/2013-TCU-Segunda Câmara foi concedida pelo Desembargador relator somente em 17/9/2020 (peça 326) , três anos depois do trânsito em julgado da decisão condenatória deste Tribunal, em 1º/11/2017 (peça 247) .
Não por acaso, no processo de cobrança executiva (TC Processo 019.912/2020-0) - apensado - foram adotadas as medidas tendentes ao cumprimento da aludida decisão judicial, especialmente com vistas à exclusão do nome da embargante do Cadastro Informativo dos Créditos não Quitados de Órgãos e Entidades Estaduais (Cadin) .
Em relação à sentença penal absolutória, reitero o que fora consignado no voto condutor do acórdão embargado no sentido de o embargante não a ter anexado ao presente processo, por ocasião da interposição do recurso de revisão, tampouco o fez no presente momento processual, por meio das suas razões recursais acostadas as peças 387-391.
Portanto, não subsiste a alegada omissão, quanto ao reconhecimento dos seus efeitos sobre o presente processo, uma vez que a reiterada omissão do embargante em apresentá-la, nestes autos, impede o exame acerca da suposta absolvição criminal da embargante com base na inexistência do fato ou na negativa de autoria. 
III
Também verifico que são improcedentes as razões recursais a respeito da omissão quanto à prescrição da pretensão ressarcitória e punitiva do TCU, por restar indicado no voto condutor do acórdão embargado o termo inicial e as causas interruptivas da prescrição.
Bem se vê, aliás, que considerei como termo inicial da prescrição a exata data da prestação de contas que o embargante defende em suas razões recursais, 14/7/2005, havendo distinção apenas com relação à sua citação, que defende ter sido em 17/10/2011, ao invés de 29/9/2011.
A principal divergência reside, todavia, na interrupção da prescrição, provocada pelos atos que importaram a apuração dos fatos, ocorridos, por exemplo, em 4/9/2007, a que fiz expressa referência no voto anterior, os quais são ignorados pelo embargante.
	Dentre os diversos atos de apuração dos fatos, destaco o relatório do grupo de trabalho deste Tribunal, exarado no bojo do TC Processo 011.638/2006-8 (peça 4, p. 3-47) , destinado a identificar os critérios de responsabilização e quantificar os débitos a serem observados nos relatórios de auditoria nos convênios firmados entre o Fundo Nacional de Saúde e as diversas entidades beneficiárias, a maioria para a compra de ambulâncias, decorrentes das fiscalizações empreendidas no âmbito da "Operação Sanguessuga".
Com efeito, não há falar em erro, quanto ao termo inicial ou às causas interruptivas adotadas para o exame da prescrição da pretensão deste Tribunal, conforme as balizas fixadas na Lei 9.873/1999 e na Resolução-TCU 344/2022.
Também não houve erro em refutar a incidência da prescrição da prescrição intercorrente, anunciada pela embargante, sem, contudo, indicar o período em que o processo teria supostamente ficado paralisado por mais de três anos.
De toda forma, enumero, de forma não exaustiva, os seguintes eventos que evidenciam o andamento regular do processo:
a) Data de autuação do processo (15/9/2009) ;
b) Pronunciamento da então 4ª Secretaria de Controle Externo (20/12/2011) - peça 33;
c) Acórdão 2062/2013-TCU-Segunda Câmara (16/4/2013) - peça 41;
d) Acórdão 70/2015-TCU-Segunda Câmara (27/1/2015) - peça 85;
e) Acórdão 2784/2016-TCU-Segunda Câmara (1º/3/2016) - peça 115;
f) Acórdão 8713/2017-TCU-Segunda Câmara (26/9/2017) - peça 148;
g) Acórdão 3506/2019-TCU-Segunda Câmara (28/5/2019) - peça 231;
h) Instrução da Secretaria de Recursos (19/8/2020) - peça 310; e
i) Acórdão 2470/2022-TCU-Plenário (1º/11/2022) - peça 365.
IV
Finalmente, em relação aos "recibos de devolução" (peça 273) , que consistem em uma Guia de Recolhimento da União (GRU) , de 31/10/2012, e dois cheques, datados de 28/9/2012 e 30/10/2012, refuto a alegação de que eles são aptos à redução do débito, por não haver justificativa para que os cofres municipais arquem com os prejuízos advindos do superfaturamento ocasionado por ação da embargante.
Não fosse o bastante, causa ainda mais perplexidade o fato de, em 2012, época em que o Município de Conceição do Jacuípe/BA promoveu o recolhimento das importâncias ao FNS, ter como prefeita a própria Tânia Marli Ribeiro Yoshida, ora recorrente, de modo que, valendo-se do cargo de direção municipal, utilizou-se dos escassos recursos públicos municipais para arcar com prejuízos que ela deu causa no distante ano de 2004.
Oportuno registrar que essa responsável efetuou o pagamento somente após ter sido citada pelo TCU, em 24/10/2011 (peças 13 e 22) , apresentado a sua defesa (peça 30) , em 5/12/2011, tido a possibilidade de acessar à proposta da unidade técnica pela sua condenação (peças 33 e 34) , em 21/12/2011, e o parecer do MPTCU manifestando-se de acordo (peça 35) , em 2/2/2012.
Nesse sentido, os pagamentos realizados pelo município não podem ser aceitos para o afastamento do débito sob a responsabilidade da recorrente, pois compete à ela demonstrar a boa e regular aplicação dos recursos federais transferidos ao município, devendo o ente público só responder pelo débito, conforme entendimento desta Corte, caso reste demonstrado que se beneficiou dos recursos federais recebidos (Acórdão 7321/2022-TCU-Primeira Câmara, E. Ministro-Substituto Marcos Bemquerer Costa; e 181/2019-TCU-1ª Câmara, E. Ministro Benjamin Zymler) .
A adoção de entendimento diverso atribuiria, injustamente, à população do município o ônus de arcar com o prejuízo causado por atos irregulares praticados pela chefe do Poder Executivo Municipal, razão pela qual, em situação similar à ora apreciada, também da Operação Sanguessuga, este Tribunal, por meio do Acórdão 1651/2017-TCU-Plenário, sob a minha relatoria e com a anuência do revisor, o E. Ministro Benjamim Zymler, condenou o prefeito que se utilizou de recursos municipais para pagar o débito sob o seu encargo.
Portanto, como o recolhimento dos recursos por parte do Município foi um ato nulo, há a possibilidade de o ente federado ajuizar ação de repetição de indébito em face da União para obter a restituição desses valores, restando a esta, apenas, o título executivo correspondente ao acórdão ora recorrido.
Com efeito, não há que falar em enriquecimento ilícito do Erário federal, até porque, caso o ente municipal ajuíze ação contra a União, o cogitado arquivamento desta TCE acarretaria sérios riscos para a recomposição dos cofres federais e desoneraria a ex-prefeita, responsável pessoalmente pelo débito apurado nos autos.   
Por esse prisma, o acórdão embargado não padece de omissão, obscuridade ou contradição quanto aos temas versados nos embargos.
Diante disso, considerando que não foram infirmados os fundamentos da decisão recorrida, mas, tão somente, a tentativa de rediscussão do mérito do que foi julgado pela via inadequada dos embargos de declaração, nego provimento ao recurso.
Por todo o exposto, voto por que o Tribunal adote o Acórdão que ora submeto à apreciação deste Colegiado.
TCU, Sala das Sessões, em 22 de março de 2023.
WALTON ALENCAR RODRIGUES
Relator